【裁判字號】    88,上更(一),471
【裁判日期】    890523
【裁判案由】    給付工程款
【裁判全文】
臺灣高等法院民事判決  八十八年度上更(一)字第四七一號
      上  訴  人  臺灣霍尼韋爾股份有限公司 (即原漢偉股份有限公司)
      法定代理人  蔡裕國
      訴訟代理人  陳長文律師
                  蔡東賢律師
                  吳至格律師
      被  上訴人  漢唐訊聯股份有限公司  住台北巿復興北路一八一號十三樓之一
      法定代理人  王燕群      .
      訴訟代理人  羅瑩雪律師
右當事人間給付工程款事件，上訴人對於中華民國八十六年三月十四日臺灣臺北地方
法院八十五年訴字第五０二八號第一審判決提起上訴，經最高法院第一次發回更審，
本院判決如左：
      主      文
上訴駁回。
第二審及發回前第三審訴訟費用由上訴人負擔。
      事      實
甲、上訴人方面：
  壹、聲明：求為判決：
    一、原判決廢棄。
    二、被上訴人應給付上訴人新台幣（下同）一百四十一萬七千四百七十九元及自
        民國（下同）八十五年十月十九日起至清償日止按週年利率百分之五計算之
        利息。
    三、第二審及發回前訴訟費用由被上訴人負擔。
    四、上訴人願供擔保，請准予宣告假執行。
  貳、陳述：除引用原判決書之記載外，補稱略以：
    一、查原審所引契約第八條第一項約定「乙方若因『本身』因素，未能於工程期
        限內完成本工程，應按延誤之日數．．．計算違約金。」既已明載必須是因
        乙方『本身』因素所造成之延誤乙方（即上訴人）才須負違約金，則若非上
        訴人本身因素所造成之延誤，自無違約金可言。
    二、本件工程拖延因被上訴人及其上包商、業主未交付工地，未配合施工．．．
        等因素所致，非上訴人遲延，縱認為上訴人遲延（上訴人仍否認），於八十
        四年三月二十二日完工驗收時，被上訴人並未保留，則依民法第五百零四條
        ，上訴人亦不負遲延責任。被上訴人亦不否認在八十四年三月二十二日最後
        驗收受領時為任何保留之意思表示，雖其辯稱當日未驗收云云，然查被上訴
        人之上包虹光公司已將所有款項或以支票或以房屋抵扣款與被上訴人結清，
        且被上訴人亦兌現虹光公司所給付之三、四、五月之支票，此有被上訴人一
        審所呈計算表可稽以及張振維稱已驗收之證詞，均足證三月二十二日確已經
        收受領，上包商虹光公司才可能結清所有與被上訴人之工程款。而上包商虹
        光公司若已驗收受領，則絕不可能被上訴人未驗收受領，否則被上訴人憑何
        向虹光公司主張驗收受領而請求付款﹖
    三、又退萬步言，認為上訴人應賠償千分之一違約金（上訴人仍否認），但被上
        訴人所稱之損害是指虹光公司倒閉之損害，然查虹光公司與被上訴人已結算
        清楚，並兌現三月三十一日、四月三十日及五月三十一日等支票款，足見虹
        光倒閉與否與上訴人有無遲延工程並無因果關係，而是被上訴人自願承擔風
        險允許虹光公司分期給付所致，被上訴人將之歸究於上訴人實無理由。縱認
        為可計算違約金（上訴人仍否認），依民法第二五二條，違約金過高應予酌
        減至零。該違約金亦過高，上訴人懇請  鈞院加以酌減至零。查本件工程延
        後，被上訴人有多處可歸責之處，且其所稱損害與遲延並無因果關係，換言
        之，被上訴人並無損害，蓋虹光公司將系爭工程及其他工程交由被上訴人承
        攬，被上訴人再將其中一部分之系爭工程交由上訴人承攬，若有任何遲延，
        則虹光公司必將有所主張，但虹光公司並未主張任何遲延，並將所有應付被
        上訴人之工程款加以處理，則顯見並未對被上訴人造成何種損害。被上訴人
        既無損害，則被上訴人要求上訴人負擔二百五十多萬元違約金，顯然過高，
        及民法第二百五十二條亦應酌減，由於被上訴人並未因其所謂之遲延受有實
        際損害（虹光公司已處理全部工程款），其違約金即應減至零，則被上訴人
        主張抵銷自無理由。
    四、本件大樓中央監控系統工程已於八十四年三月二十二日測試完成，大樓業主
        並已於八十三年四月二十日開立工程竣工證明書，依本件合約第五條付款辦
        法：「甲方業主完成合格驗收後，甲方支付尾款，本件工程尾款既係以「甲
        方業主完成合格驗收」為付款條件，而非係以「甲方」（即被上訴人）完成
        合格驗收為條件，堪認本件尾款之付款條件早已成就。
    五、本件合約並未規定「全部工程整體測試」，被上訴人所指合約第五條付款辦
        法之第四期款項待測試完成係指工程整體測試云云，已無依據，且合約第五
        條規定第三款係「設備安裝完成」，則漢唐公司既承認已付第三期款，則顯
        然硬體（或設備）部分已安裝完成。所謂硬體，既為設備之通稱，而所謂「
        軟體）則為程式之通稱；而所謂「整體測試」，自指瞭解軟體於硬體上運作
        是否有無法運作之情形。倘硬體（設備）部分有安裝不良情事，因軟體（程
        式）無法自行運作，須賴整體之操作傳導，測試軟體即不可能順利完成，被
        上訴人稱此次測試僅及於軟體，而未及於硬體部分，顯違系爭工程施工原理
        ，並背於經驗法則。八十四年三月二十二日進行最後部分之停復電測試，測
        試通過即為驗收通過。
    六、兩造對於本件工程款部分爭議，源於監控及監控點點數之約定。兩造對於監
        控及監控點數量於簽約後遲未能確定，而監控盤及監控點數量未確定系爭工
        程即無法施工，兩造於系爭合約所定完工期限屆至後，始確定監控盤及監控
        點數量。倘確如被上訴人所言，系爭監控點之點數已確定，則何需一再與霍
        尼韋爾公司商議，衡之常情，倘被證二之輸出入點分配表，果為系爭合約之
        附件，被上訴人對此有利證物豈有不與系爭合約一併提出之理﹖況被上訴人
        所稱之被證二分配表，至多僅係附於契約附件二後之文件，並非契約所約定
        之附件，此由合約主文未提及該分配表即明。充其量，被證二文件僅屬於雙
        方合約之參考文件。退步言之，縱認為契約之附件，亦已為雙方事後另行合
        致之意思表示所取代，此觀諸兩造一再協商結論而未確定其明。
    七、上訴人從未承認該分配表為合約附件，自不得逕認此乃合約所稱附件一之規
        範書及相關說明。系爭工程之所以遲延，乃因被上訴人於簽約後表示要求變
        更結點數等施工內容，直至八十三年四月十五日始告確定I/O SUMMARY 為一
        二八一點，並追加監控盤為二十九台。原合約及追加技術上根本不可分，故
        被上訴人再指稱所商議者乃追加契約部分，不僅實際上不可行，且與事實不
        符。
參、證據：除與原判決記載者相同予以引用外，補提工程竣工證明書、工程驗收成果
    記錄、土地權狀（以上均影本）各乙件。
乙、被上訴人方面：
  壹、聲明：求為判決：
    一、上訴駁回。
    二、第二審及發回前第三審訴訟費用由上訴人負擔。
    三、如受不利益之判決，願供擔保請准免為假執行。
  貳、陳述：除引用原判決書之記載外，補稱略以：
    一、兩造合約第四條明定上訴人應於八十二年十月三十一日以前完工，為上訴人
        不爭之事實。上訴人自稱於八十四年三月二十二日完成測試驗收，時間之延
        誤係可歸責於被上訴人之因素造成，揆諸以下事證，可知不實：
      (一)上訴人無法提出任何完成測試或驗收之證據。
      (二)上訴人無法提出被上訴人造成遲延之證據。
    二、上訴人主張被上訴人八十四年三月二十二日驗收系爭工程時，並未就遲延問
        題預為保留，依民法第五百零四條規定，上訴人不負遲延責任云云，仍有未
        合。首先，系爭工程迄未完成驗收，並無是否保留權利之問題。何況被上訴
        人於八十三年十二月三十日兩造協調會議時已指明上訴人遲延責任，並於兩
        造八十四年四月十三日協調會會議記錄註明「依合約八十二年十月三十一日
        應完工，但本案卻延至八十四年三月底，Honeywell(即上訴人）應負延期罰
        款之責」，經上訴人之代表陳瑞崇簽署，足證被上訴人對遲延罰款權已予保
        留，且獲上訴人認可。無論如何民法第五百零四條規定，均無適用餘地。
    三、上訴人又以被上訴人實際上未蒙任何損害，二百五十萬元違約金過高，要求
        酌減，然則：
      (一)依兩造契約第八條後段規定，被上訴人之因上訴人遲延所受損害，上訴人亦
        應負責。由於上訴人之遲延，被上訴人因虹光公司於八十四年七月間倒閉，
        少領取工程款達九百一十七萬三千一百二十二元，遲延利息尚未計入，上訴
        人指被上訴人未受損失，絕非事實。
      (二)算至上訴人主張之完工驗收日為止之遲延罰金為二百五十三萬五千元，不到
        前述被上訴人實際損失之三分之一，何來太高﹖
    四、其他上訴人所提證人張振維、陳明郎及劉養獎等有利於上訴之證據，皆與事
        實不符，上訴人最後又提出經法院認證之宣誓書為證，仍無可取：
      (一)陳明郎於該宣誓書內所陳，未依法到庭具結，不合作證程序。
      (二)該宣誓書全文為打字而成，其中措詞用語全係上訴人書狀中狡辯之辭，陳明
        郎僅於文末簽字，顯然係上訴人方面將有利於己之陳述，預先備妥文件，交
        與陳明郎簽署而已，而內容是否陳明郎之真意，已然可疑。
    五、關於原契約之監控盤數量曾否變動乙節，原係被上訴人代上訴人解釋工程之
        耽延與上訴人要求減少監控盤台數有關，上訴人既堅稱兩造簽約時已約定監
        控盤（DDC)之數量，不曾變更，雖其說法顛三倒四，矛盾百出，甚至其證人
        劉養獎，亦供稱箱體圖即昇位圖，證明其不實，惟系爭工程延誤之原因，本
        應由上訴人舉證。
    六、依系爭合約第五款付款辦法規定，支出第四期之「測試完成」，並未限定測
        試之範圍，且由該測試係接於第三期款付款階段「設備安裝完成」之後，可
        見支付第四期款時應完成之「測試」，為包括軟體及硬體等全部設備在內之
        「工程整體測試」，非僅「軟體測試」而已。
    七、依合約第五條「付款方法」之六，「各項付款須經甲方（即被上訴人）負責
        簽認後，由乙方（即上訴人）開立統一發票向甲方申請於每月二十日至二十
        五日每日下午做出納支付。」上訴人請領第二、三期款時，均依此規定，提
        出經被上訴人系爭工程負責人鄭森中簽認之估驗計價單為證。準此，上訴人
        未能提出經鄭森中簽認之第三次估驗計價單，除其請領第四期款，不符約定
        手續外，亦足證明系爭工程尚未完成測試。
    八、系爭工程有關之監控點數量、功能、位置等，於兩造簽約時，已於訂定合約
        時以附件載明細節全部確定。系爭合約第二條第二項明定「甲方（被上訴人
        ）提供規範書及相關說明為附件一，乙方所提報價單及型錄為附件二」故凡
        是甲方（被上訴人）提出蓋有騎縫章附訂於合約之文件即契約後附蓋有騎縫
        章之「輸出入點分配表」，均屬附件一。被上訴人曾當庭提出原本，指出其
        附訂於合約原本之後，且每頁均有騎縫章之事實。
    九、兩造並無上訴人所稱於簽約後，就監控盤及監控點數量屢加商討研議情形，
        兩造曾商討者，乃「追加」契約之監控盤及監控點數量。追加工程合約既與
        系爭合約分別簽定，其價金、標的、付款時間均各有不同，自屬二獨立之契
        約。本件僅限於原合約工程之爭執。
    十、上訴人依約如期於八十二年十月三十一日前全部完工，竟遲延至八十四年三
        月二十二日始完成部分工程，至今尚未全部完成測試驗收，計遲延工期達五
        百零七日以上，顯係上訴人本身因素所致。結點明細之所以延後確定，責任
        全在上訴人。上訴人迄未依合約第八條第二款約定發出免責通知，足證其自
        認工期之延誤與業主無關，故未採取尋求免責之動作。
    十一、上訴人既延誤工期達五百零七日以上，依系爭合約第八條約定至少應給付
          被上訴人違約金新台幣二百五十三萬五千元，與上訴人請求之一百一十二
          萬三千四百七十九元工程款抵銷後，尚不足一百四十一萬一千五百二十一
          元，被上訴人無須再給付上訴人任何款項。假設系爭工程係於被上訴人所
          主張之八十四年三月二十二日完成測試，上訴人仍遲延達一百一十二天（
          八十三年十一月三十日至八十四年三月二十二日）依合約第八條第一項規
          定，每日以五千元計罰，應給付上訴人五十六萬元違約金，上訴人仍得以
          之抵銷所欠工程款。
    十二、虹光公司共簽發支票一千九百七十六萬元與被上訴人尚欠三百一十九萬元
          ，超過上訴人尚未支領之工程款甚多，可證虹光公司對於上訴人承攬之「
          大樓自動化監控系統」工程款迄未結清，何來工程款處理完畢」可言﹖八
          十四年三月廿二日之後，上訴人承包之「大樓自動化監控系統」雖已停頓
          ，其他工程尚在進行，虹光公司自仍按月結付工程款，自不能以此謂上訴
          人承包之「大樓自動化監控系統」工程款已處理完畢。
    十三、被上訴人付款明細表上所列之虹光公司簽發支票總額，僅一九、七六０、
          ０００元，非總數二二、九五０、０００元，其下記載三百一十九萬元整
          為房屋抵扣款，係因八十四年元月虹光公司之財務危機已公開，被上訴人
          擔心繼續施工，無法領得餘款，要求虹光公司說明，虹光公司方表示完工
          後以房屋抵付工程，因當時尚未屆餘款清償期，虹光之說法僅止於構想而
          已，並無提出資料辦理過戶之具體行動，事後虹光公司倒閉，被上訴人無
          從再要求將房屋過戶，此由該明細表上，各支票之支付日期，皆有註明。
          唯獨以房屋抵扣之三百一十九萬元，並無日期，可見該項內容未實現。如
          果虹光公司曾將房屋過戶予被上訴人，極易查證，上訴人應負舉證責任。
      理      由
一、上訴人主張：中壢市世貿財星智慧大樓（以下簡稱系爭大樓）係由訴外人移新實
    業股份有限公司（以下簡稱移新公司）交由上仁營造股份有限公司（以下簡稱上
    仁公司）承攬，上仁公司再將水、電方面工程交由虹光企業股份有限公司（以下
    簡稱虹光公司）次承攬，虹光公司再將部分電腦工程交由被上訴人次承攬，被上
    訴人次承攬後，又於八十二年三月十六日與上訴人訂立工程合約（下稱系爭合約
    ），將其承包之系爭大樓自動化系統一之中央監控系統工程（下稱系爭工程）交
    由上訴人承做，工程總價五百萬元，依合約第五條付款辦法規定，除第一期款總
    價百分之十在簽訂合約後十日內支付外，其餘工程款依設備進場、設備安裝完竣
    、測試完成及驗收合格等階段，逐次請款。嗣上訴人依約施工，未料被上訴人及
    移新公司、上仁公司、虹光公司等應配合之工作一再拖延，且被上訴人變更設
    計，導致須追加工程款，幸經上訴人趕工完成，並於八十四年三月二十二日會同
    上仁公司、虹光公司及被上訴人驗收合格，惟被上訴人對尾款部分僅給付四十一
    萬一千一百六十七元後，尚有一百一十二萬三千四百七十九元未付。此外，於施
    工中因被上訴人之事由致已安裝完畢之現場監控盤二台燒燬，被上訴人乃要求上
    訴人拆除重新安裝並同意負擔費用，惟被上訴人對此更換設備所生之費用二十九
    萬四千元，亦延未償還，兩者總計有一百四十一萬七千四佰七十九元未付等情，
    求為命被上訴人如數給付，並加計法定遲延利息之判決。
二、被上訴人則以：上訴人承包系爭工程，依約應於八十二年十月三十一日前全部完
    成，上訴人延至八十四年三月二十二日才部分完工，至今尚未全部完成測試驗收
    。即使以八十四年三月二十二日部分完工日計算，上訴人亦延誤工期五百零七日
    ，依合約第八條規定上訴人應給付被上訴人違約金二百五十三萬五千元整，由上
    訴人所主張被上訴人應給付工程款一百一十二萬三千四百七十九元中扣抵，尚不
    足一百四十一萬一千五百二十一元整。又因上訴人之延誤，致被上訴人尚未由業
    主虹光公司領取之工程款九百一十七萬三千一百二十二元，亦應由上訴人負擔，
    且上訴人得標簽約後卻以監控盤成本過高，超過其報價時考慮之範圍，九百七十
    七個監控點並不需要四十台監控盤等由，一再要求被上訴人同意減少台數，被上
    訴人為免時間無限拖延，造成更大損失，不得不同意上訴人減少監控盤為十七台
    。上訴人主張此項時間耗損為被上訴人之責任，自屬無理。況兩造於追加監控盤
    之部分雖有商討研議之期間，該部分之施工與本約部分無關，上訴人為節省成本
    ，延緩本約部分之執行，豈能由被上訴人負責。且追加工程超過原契約部分，皆
    與原契約之施工無關，不影響本約工程之進度。且若上訴人主張該追加部分係本
    約之擴張範圍，該公司可主張同時履行抗辯權，於被上訴人付款前停止本約工程
    ，則被上訴人同樣可主張同時履行抗辯權，於上訴人給付遲延完工之違約金並復
    工前，暫停給付工程款。再八十四年三月二十二日被上訴人等確曾依上訴人之通
    知，前往工地準備驗收工程，惟僅完成少部分設備之測試。即有設備未通過測試
    ，被上訴人等當場要求上訴人改善，言明改善完成後再定期測試。至八十四年七
    月虹光公司倒閉前，被上訴人皆未完成，故迄未能會同業主測試，遑論完成驗收
    。再被上訴人追加之部分，與原合約係互相獨立之二部分，故該部分之追加及施
    工等，皆不影響原合約工程之進行。被上訴人之付清追加部分之工程款，正因其
    與原合約部分無關等語，資為抗辯。
三、上訴人主張其向被上訴人承攬系爭工程，工程總價五百萬元，上訴人已於八十四
    年三月二十二日完工驗收合格，惟被上訴人尚有尾款一百一十二萬三千四百七十
    九元未付。此外，於施工中因被上訴人之事由致已安裝完畢之現場監控盤二台燒
    燬，被上訴人乃要求上訴人拆除重新安裝並同意負擔費用，惟被上訴人對此更換
    設備所生之費用二十九萬四仟元，亦延未償還，兩者總計有一百四十一萬七千四
    佰七十九元未付之事實，業經提出兩造於八十二年三月十六日所簽訂之工程合約
    書、八十四年四月十三日之會議紀錄為證，被上訴人對於有上開尾款及更換設備
    費用未付之事實並不爭執，惟辯稱系爭工程未合格驗收，因上訴人履約遲延，並
    造成被上訴人嚴重損失，爰以上訴人應負擔之違約金二百五十三萬五千元及損害
    賠償金九百一十七萬三千一百二十二元為抵銷等語。經查：
    (一)依兩造所不爭之上揭八十二年三月十六日之工程合約書第四條約定：「工程期
      限應於八十二年十月三十一日前工程全部完成（含測試）」，第十二條第二款
      亦約明「乙方（即上訴人）完成測試後，知會甲方（即被上訴人），甲方應於
      三十天內會同測試完成，否則甲方應即付測試完成百分之十工程款，若測試不
      合法，乙方需於期限內改善完成，再通知甲方至測試合格後再付款，改善期限
      需在本約規定內完成，否則以逾期辦理」。查上訴人既不能舉證證明兩造間就
      完工期限，另有意思合致之改定，則其僅以被上訴人對其曾就附加工程部分付
      款，即認上揭明確約定之完工期限已不具意義云云，顯無所據，況依上訴人所
      提出、兩造於八十四年四月十三日協調會之會議紀錄，上訴人亦自認：「原合
      約八十二年十月三十一日應完工，因專案延誤造成商場營業導致必需配合夜晚
      測試，此部分理應有ＵＩＳ（即被上訴人）補償」等語（見原審卷第十九頁）
      ，顯見兩造對原合約之完工期限，為八十二年十月三十一日。
    (二)上訴人雖提出證人張振維之證詞，及以被上訴人已給付追加工程中四十一萬餘
      元部分尾款，而主張八十四年三月二十二日確已驗收，並稱係因被上訴人對系
      爭工程中監控盤之結點明細一再修改，致伊未確定軟體未能施工云云；然查：
      八十四年三月二十二日僅完成軟體測試，並未完成整體測試。蓋依系爭合約第
      五條「付款辦法」規定，支付第四期款之「測試完成」，並未限定測試範圍，
      且由該「測試」係接於第三期付款階段「設備安裝完成」之後，足見支付第四
      期款時應完成之「測試」應為包括「硬體」及「軟體」等全部設備在內之「工
      程整體測試」非僅「軟體測試」而已。而上訴人所提八十四年三月三十日函既
      稱：當天只完成軟體測試（見原審卷第四十九頁），足證當日並未完成整體測
      試。上訴人指八十四年三月二十二日確已驗收，且軟體測試完成即包括硬體設
      備亦測試完成云云，委無可採。上訴人雖主張測試完成即屬驗收合格等語，惟
      查依系爭合約第五條所訂之付款辦法，除第一期款於簽約後十日內給付總價百
      分之十外，其餘第二、三、四期款及尾款分別於貨到現場簽收、設備安裝完成
      、測試完成及驗收合格後各給付總價百分之三十、百分之四十、百分之十及百
      分之十，顯見系爭工程之測試完成及驗收合格為不同之階段，否則應無將工程
      款分別給付之理；雖證人張振維證稱測試當日其認為通過驗收等語，惟查張振
      維現為上訴人之員工，其證言難免有偏頗之虞，且張振維又稱其係以被上訴人
      公司監工身分全權負責此項工作等語，而被上訴人否認監工有驗收之權，自難
      單憑張振維之證言即認系爭工程已驗收合格。至上訴人以被上訴人提出之虹光
      公司之支票及被上訴人之發票主張系爭工程業經業主驗收等語，惟查被上訴人
      向虹光公司承攬之工程，除系爭工程外尚有其他之工程，被上訴人否認已向虹
      光公司領取全部之工程款，而上訴人又未能證明上述支票及發票即為系爭工程
      款，自亦不得以此認為系爭工程已驗收。至追加工程合約既與系爭合約分別簽
      訂，其價金、標的、付款時期均各有不同，自屬二獨立之契約，則不問其施工
      上是否與系爭工程有不可分之關係，該二分別簽訂之合約，並不因此而視為有
      不可分關係，故上訴人主張原合約與追加合約為一體，不可分割；被上訴人既
      對追加合約部分已付清四十一萬餘元尾款，應認系爭工程已驗收合格等語，並
      不足採。
    (三)上訴人又以兩造間被上訴人既對追加合約部分付款，應認被上訴人已受領上訴
      人之工作且對上揭遲延未為保留而不得再主張被上訴人之遲延責任云云；然依
      兩造於八十四年四月十三日協調會之會議紀錄（見原審卷第十九頁），被上訴
      人曾有「依合約八十二年十月三十一日應完工，但本案卻延至八十四年三月底
      ，HONEYWELL(即上訴人）應負延期罰款之責」之認定記載，從而上訴人主張被
      上訴人對其遲延責任之追究未為保留云云，即無可採。上訴人另以：系爭合約
      就監控盤及監控點無明文約定而未確定，系爭工程無法施工，兩造於簽訂合約
      後就監控盤及監控數量問題屢加商討研議，迄合約所訂完工期限屆至後始確定
      監控及監控數量等，故工程遲延非上訴人公司本身因素所致，被上訴人主張上
      訴人應給付違約金為不可取云云。然查系爭工程有關之監控點數量、功能、位
      置等，於兩造簽約時，已於訂定合約時以附件載明細節，全部確定，此從系爭
      合約第二條第二項約定「甲方（指被上訴人）提供規範書及相關說明為附件一
      ，乙方（指上訴人）提供報價單及型錄為附件二」字樣，而被上訴人所提被證
      二「輸出入點分配表」，蓋有騎縫章，經本院核閱契約原本無訛，即知被證二
      係系爭合約之附件，兩造間就監控盤及監控點數量早已約定，上訴人主張，該
      監控盤及監控點數量於合約訂定時未確定，系爭工程無法施工云云，即無可採
      。雖上訴人又主張：兩造於簽訂合約後，就監控盤及監控數量問題屢加商討研
      議，迄合約所訂定工期限屆至後始確定監控盤及監控數量，工程遲延非上訴人
      公司「本身因素」所致，被上訴人主張上訴人應給付違約金為不可取云云。然
      查兩造曾商討者，乃「追加」契約之監控盤及監控點數量，此從被上訴人八十
      三年三月十一日致上訴人函主旨標明「中壢世貿財星中央監控案追加工程」，
      說明亦謂差異之點數依原合約辦理追加減，附件為追加報價單可知（見原審卷
      第四十四頁）。上訴人所稱：兩造於簽約後，就監控盤及監控數量屢加商討研
      議，迄合約所訂完工期限屆至後始確定監控盤及監控數量等，工程遲延非上訴
      人公司本身因素所致云云，亦非可採。
    (四)上訴人另主張：被上訴人公司已於八十四年三月二十二日會同業主上仁公司、
      虹光公司驗收系爭工程，依被上訴人公司所提一審卷附七一頁付款明細表，顯
      示虹光公司已將應支付被上訴人所承包之全部工程款以簽發支票及房屋抵付方
      式加以處理，系爭工程業已驗收合格云云。然查：被上訴人由虹光公司承作
      之工程，包括「大樓自動化監控系統」、「整合式配線系統」及「保全門禁系
      統」三部分，工程費用總額為二千二百九十五萬元，其中「整合式配線系統」
      、「保全門禁系統」皆已完成驗收並結清帳款，唯獨上訴人承攬總價五百萬元
      「大樓自動化監控系統」，尚未測試驗收，已如前述，依被上訴人與虹光公司
      契約第四條及第五條第六款明定：工程完竣並經甲方（虹光公司）驗收合格後
      ，甲方應即付予乙方（被上訴人）新台幣貳佰貳拾玖萬伍仟元整（即總價十分
      之一之尾款）而虹光公司至今共簽發支票一千九百七十六萬元與被上訴人，尚
      欠三百一十九萬元，超過上訴人尚未支領之工程款甚多，可證虹光公司對上訴
      人承攬之「大樓自動化監控系統」工程款迄未結清。何來「工程款處理完畢」
      可言﹖依被上訴人與虹光公司契約第五條第七項規定，雙方應按月依各工程
      進度結算費用，雙方實際上亦係依此辦理請款、付款，由被上訴人代理人庭呈
      之退票支票皆為月底到期可證（其中八十四年七月二十五日及八月十日二張，
      係因虹光公司財務困難，無法如期軋票，為換回同年六月底遭銀行退票之工款
      支票而簽發，票期因而不同）。八十四年三月廿二日之後，上訴人承包之「大
      樓自動化監控系統」雖已停頓，其他工程尚在進行，虹光公司自仍按月結付工
      程款，自不能以此謂上訴人承包之「大樓自動化監控系統」工程款已處理完畢
      ﹖至於被上訴人付款明細表上所列之虹光公司簽發支票總額，僅一九、七六
      ０、０００元，非總數二二、九五０、０００元；其下記載三百一十九萬元整
      為房屋抵扣款，惟虹光公司並未提出過戶之證件，完成過戶手續，此由該明細
      表上，各支票之交付日期，皆有註明，雖獨以房屋抵扣之三百一十九萬元，並
      無日期，可見該項內容尚未實現。果若虹光公司曾將房屋過戶與被上訴人，自
      應由上訴人負舉證責任。本件上訴人並未提出房屋過戶之證明文件及建築改良
      物所有權狀，該付款明細表自不足為上訴人有利之認定。況上訴人僅提出土地
      地籍登記謄本，並無任何內容顯示該買賣與被上訴人有任何關聯，亦不足為上
      訴人有利之證據。上訴人又提出「工程竣工證明書」、「移新實業股份有限
      公司工程驗收成果記錄」欲證明系爭工程業已驗收完成云云。惟查該證明書上
      記載之工程竣工日期為八十三年四月十五日，所附「工程驗收成果記錄」所載
      「驗收日期」亦為八十三年四月十日而上訴人自稱系爭工程係於八十四年三月
      二十二日完成軟體測試，兩者測試驗收之日期相差至少一年以上，足證該證明
      書所指工程並未包括系爭工程。又依業界慣例，工程完工後之測試、驗收，均
      應由業主、包商、次包商及施工單位等全部相關單位，各派代表，會同到場實
      施，兩造合約第十二條亦明定「２、乙方（上訴人）完成測試後知會甲方（被
      上訴人），甲方應於三十天內會同測試完成．．．」，上訴人亦聲稱八十四年
      三月二十二日之「軟體測試」，係由兩造會同上仁公司、虹光公司實際，可知
      系爭工程測試、驗收時，兩造均應到場會同辦理，惟前述「工程驗收成果記錄
      」記載之參加驗收人員，僅有移新公司及上仁公司，並無兩造任何人員到場，
      益證該證明書所指之工程與本案無關。是上開證明文件不足證明本件系爭工程
      業已驗收完成。
五、綜上，兩造約定系爭工程完工之日期為八十二年十月三十一日，而依上訴人所主
    張，其已完成系爭工作且驗收完工之期限為八十四年三月二十二日，則依兩造間
    之契約已屬遲延，上訴人既未能舉證證明完工期限已另為約定，復未能證明系爭
    工程之遲延非其本身因素所致，則依系爭契約第五條第一款約定「乙方若因本身
    因素，未能於工程期限內完成本工程，應按延誤之日數，每日以工程總價千分之
    一計算違約金」，從而被上訴人抗辯，依兩造契約自始所約定之完工期限仍為八
    十二年十月三十一日為可採，準此計算，被上訴人應負擔之違約金已達二百五十
    三萬五千元（即工程總價款五百萬元之千分一，乘以五百零七日），是被上訴人
    對上訴人上揭一百四十一萬七千四百七十九元工程款之請求，主張抵銷之抗辯，
    洵屬有據，應認上訴人之請求為無理由，應予駁回。其假執行之聲請，亦失所附
    麗，併予駁回。原審為上訴人敗訴之判決，並駁回其假執行之聲請，經核並無不
    合，上訴意旨指摘原判決不當，求予廢棄改判，為無理由，應予駁回。
六、本案事證已臻明確，兩造其餘主張陳述及所提之證據，於本件判決基礎已不生影
    響，自無庸再予一一審酌，附此附明。
七、據上論結，本件上訴為無理由，依民事訴訟法第四百四十九條第一項、第七十八
    條判決如主文。
中      華      民      國    八十九    年      五      月    二十三    日
                                      臺灣高等法院民事第十庭
                                          審判長法  官  林  敬  修
                                                法  官  黃  騰  耀
                                                法  官  劉  勝  吉
右正本係照原本作成。
如不服本判決，應於收受送達後二十日內向本院提出上訴書狀，其未表明上訴理由者
，應於提出上訴後二十日內向本院補提理由書狀（均須按他造當事人之人數附繕本）
上訴時應提出委任律師或具有律師資格之人之委任狀；委任有律師資格者，另應附具
律師及格證書及釋明委任人與受任人有民事訴訟法第四百六十六條之一第一項但書或
第二項（詳附註）所定關係之釋明文書影本。
中      華      民      國    八十九    年      五      月    二十六    日
                                                書記官  李  翠  齡
附註：
民事訴訟法第四百六十六條之一（第一項、第二項）
對於第二審判決上訴，上訴人應委任律師為訴訟代理人。但上訴人或其法定代理人具
有律師資格者，不在此限。
上訴人之配偶、三親等內之血親、二親等內之姻親，或上訴人為法人、中央或地方機
關時，其所屬專任人員具有律師資格並經法院認為適當者，亦得為第三審訴訟代理人
。


司法院資訊處製作；財團法人民間司法改革基金會備份。
